【裁判字號】    88,簡上,54
【裁判日期】    890531
【裁判案由】    過失致死
【裁判全文】
臺灣新竹地方法院刑事判決                        八十八年度簡上字第五四號
    上  訴人即
    公  訴  人  臺灣新竹地方法院檢察署檢察官
    被      告  甲○○
右上訴人因被告過失致死案件，不服本院新竹簡易庭八十八年度竹交簡字第三二號，
中華民國八十八年四月三十日第一審簡易判決（聲請案號：八十八年度偵字第二五六
三號），提起上訴，本院管轄第二審之合議，認為應適用通常程序審判，並自為第一
審判決如左：
    主  文
原判決撤銷。
甲○○從事業務之人，因業務上之過失致人於死，處有期徒刑肆月。
    事  實
一、甲○○並無機車駕駛執照，為接手其夫陳文明之送報事務，自民國（下同）八十
    七年十一月間起，即每週三至四次騎乘機車從事送報事務，以騎乘機車為其附隨
    業務，於八十八年一月八日上午六時十分許，騎乘車號ＫＦＷ─七七六號重型機
    ，沿新竹市○○○路即省道台十五號公路由北往南行駛，途經該公路七十八公里
    一００公尺處時，應隨時注意車前狀況，並隨時採取必要安全措施，且當時路面
    無缺陷，道路無障礙，並無不能注意之情形，甲○○竟疏未注意車前狀況，適有
    廖嘉森騎乘車號ＲＮＶ─二九五號輕型機車自甲○○之右後側駛來超越甲○○所
    騎乘之機車後，亦疏未注意逕行橫越該道路，甲○○發現後閃避不及，所騎乘之
    機車撞及廖嘉森所騎乘機車之左側腳踏板，致廖嘉森人車倒地，受有頭部鈍力損
    傷之傷害，經送醫救治，因傷重延至八十八年一月九日上午十時四十七分許，在
    新竹市南門綜合醫院不治死亡。
二、案經臺灣省警政廳公路警察大隊第一隊報請臺灣新竹地方法院檢察署檢察官相驗
    後自動檢舉偵查起訴。
    理  由
一、訊據被告甲○○對於右揭時地，騎乘上開機車與被害人廖嘉森所騎乘之機車發生
    碰撞，致被害人受有頭部鈍力損傷之傷害，經送醫救治，因傷重不治死亡之事實
    ，坦承不諱，復有道路交通事故調查報告表、現場圖、現場照片十二張在卷可資
    佐證。且被害人因本件車禍致受有前揭傷害，經送醫救治，因傷重不治死亡之事
    實，亦經臺灣新竹地方法院檢察署檢察官督同法醫師相驗無訛，製有勘驗筆錄、
    驗斷書、相驗屍體證明書各一紙在卷足憑。
三、按汽車行駛時，應注意車前狀況，並隨時採取必要安全措施，道路交通安全規則
    第九十四條第三項定有明文。本件車禍發生地點，於車禍發生時路面無缺陷，道
    路無障礙，有道路交通事故調查報告表一紙在卷可稽，是以本件事故發生時，並
    無不能注意之情事，而被告在警訊中供稱：「我也沒有很注意，直到撞到對方，
    我才發覺已發生事故」，「我無法確定對方是逆向行駛欲橫過馬路，還是跟我同
    向欲橫過馬路」（八十八年度相字第二七號卷第六頁正面、反面）。於檢察官訊
    問時亦稱：「是撞上才知道發生車禍」（同上卷第十五頁反面）。惟查案發前騎
    乘在被告後約三、四十公尺，與被告一同外出送報之被告之夫陳文明陳稱，被害
    人係與被告同向行駛（見同上卷第七頁），足見被害人未逆向行駛。被告既無不
    能注意之情形，其竟於無任何警覺下，在撞及被害人後才「知道發生車禍」，顯
    見其於行駛時確未注意車前狀況，是被告騎乘機車行經前揭地點時，應注意車前
    狀況，並隨時採取必要安全措施，依當時情狀，被告並能注意，詎被告竟疏於注
    意，未注意車前狀況，並採取必要安全措施，致所騎乘之機車與被告所騎乘之機
    車碰撞，肇致本件事故，揆諸首揭規定，被告就本件車禍自難辭過失之責，本件
    事故經送臺灣省竹苗區車輛行車事故鑑定委員會鑑定結果，亦認「一、廖嘉森駕
    駛輕機車迴車時未注意左後方來車為肇事主因。二、甲○○無照駕駛重機車未注
    意車前狀況為事次因。」有該會八十八年三月十五日竹鑑字第八八一三九號鑑定
    意見書在卷可稽。被告對於車禍之發生既應負過失責任，被害人亦因本件車禍致
    生死亡之結果，二者之間顯有相當因果關係，罪證明確，被告前開犯行洵足認定
    。被害人之子乙○○雖質疑被告未於無號誌燈之路口減速慢行，且違規行駛於內
    側快車道上，而指被告除未注意車前狀況外，並超速及違規行駛於快車道上，係
    肇事之主因等語。然事故地點之行車速限係每小時五十公里，有前揭報告表可按
    ，被告始終表示其速度不快；陳文明亦稱，其當時時速約四、五十公里（見同上
    卷第十六頁反面），以二人係前後相隨送報後欲返家觀之（見同上卷），被告之
    車速與陳文明應相當；而道路中央分向島至事故地點，雖有一缺口可供迴車或橫
    越，但仍非交岔路，被告以四、五十公里之時速行駛，尚難逕認其係超速行駛。
    乙○○雖以被告機車之刮地痕長達十五公尺，而認被告超速。經查被告機車刮地
    痕雖確為十五公尺（見同上報告表），然被告既係撞上後才知發生車禍，顯見其
    於撞及被害人前，幾無任何煞車反應；而參考時速四十公里及五十公里之煞車反
    應距離（亦即發覺狀況時至開始踩煞車時之車行距離），為八．三二公尺及一○
    ．四○公尺，同時速下之煞車距離（以新築一至三年之乾燥瀝青路面為例），分
    別為七．四公尺及十一．五公尺（見一般公路汽車煞車距離、行車速度對照表及
    汽車行駛距離及反應距離一覽表），可知在被告幾無反應須煞車之情況下，其機
    車於現場所留下之十五公尺之刮地痕，尚難即認已逾行車速限。再查，依前報告
    表所示，被告機車之刮地痕起自「車道線」東側（即左側）○．六公尺，向東南
    （即左前方）延伸至對向車道，被害人機車之刮地痕則起自車道線上，向東南南
    方向延伸至內側車道。因之，被告機車之刮地痕雖在車道線邊之內側車道上，但
    二車之撞擊點應在車道線上或其附近，故以被告違規行駛在內側車道上，恐與事
    實不符。又縱認被告確違規行駛在內側車道上，但以本案情形係被害人自被告之
    右後方欲橫越馬路而被撞及，則被告縱依規定行駛於外側車道上，亦難免於事故
    之發生，亦即被告之違規與事故之發生並無相當因果關係。此外，陳文明雖另陳
    稱，被害人機車係停在路邊，於一輛轎車經過後突然騎出來，才被被告攔腰撞上
    等語。然依前述二機車刮地痕之相對位置及撞擊點，若被害人原係靜止，而於甫
    開動欲橫越馬路時即遭被告撞及，似不可能有縱向達一一．八公尺之刮地痕，反
    而係被害人於被告之右後方行駛，於事故地點欲橫越馬路時，遭同向之被告撞及
    機車之左側腳踏板處，在速度及衝力下，始造成前述刮地痕。是被害人原應非停
    在路邊等候橫越馬路。附此敘明。
四、被告為接手其夫陳文明之送報事務，自八十七年十一月間起，即每週三至四次騎
    乘機車從事送報事務，至本件事故發生時己近二個月，為被告所自承，刑法上所
    謂之業務，係指個人基於其社會地位繼續反覆所執行之事務，其主要部分之業務
    固不待言，即為完成主要業務所附隨之準備工作與輔助事務，亦應包括在內，最
    高法院七十一年台上字第一五五０號判例著有明文，且該院四十三年台上字第八
    二六號判例亦認刑法上所謂業務，係以事實上執行業務者為標準，即指以反覆同
    種類行為為目的之社會活動而言，從令欠缺形式上之條件，仍無礙業務之性質。
    是以被告既於本件事故發生前二個月，每週三至四次騎乘機車從事送報事務，顯
    係反覆實施同種類之送報事務，而騎乘機車為其附隨業務，是以被告因騎乘機車
    業務之過失，致被害人死亡之行為，係犯刑法第二百七十六條第二項業務過失致
    死罪。公訴人認被告之行為係成立刑法第二百七十六條第一項之普通過失致死罪
    ，顯有誤會，起訴法條應予變更。且被告並無機車駕駛執照，為被告所自承，其
    無照駕車致人死亡，並有舉發違反道路交通管理通知單在卷可參，依法應負刑事
    責任，依道路交通管理處罰條例第八十六條第一項之規定加重其刑。原審依道路
    交通管理處罰條例第八十六條第一項、刑法第二百七十六條第一項、第四十一條
    及罰金罰鍰提高標準條例第一條前段、第二條之規定，對被告予以論罪科刑，並
    諭知易科罰金之折算標準，固非無見，惟原判決就被告係因業務過失致被害人死
    亡部分未予審酌，公訴人上訴意旨認被告未與被害人家屬和解、態度惡劣，係因
    原判決量過輕，請求改判，固無理由，惟原判決關於被告業務過失部分既有可議
    ，自屬無可維持，應予撤銷改判。爰審酌被告之素行、過失之程度、被害人過失
    程度較重、未與被害人家屬和解及其他一切情狀，量如主文所示之刑。
五、本件判處被告有期徒刑四月，且未諭知緩刑，依刑事訴訟法第四百四十九條第三
    項之規定，不得適用簡易判決程序，爰準用刑法第三百六十九條第二項規定，由
    本院管轄之合議庭自為第一審判決。
據上論斷，應依刑事訴訟法第四百五十五條之一第一項、第三項、第三百六十九條第
一項前段、第二項、第三百六十四條、第四百五十二條、第二百九十九條第一項前段
、第三百條、刑法第二百七十六條第二項，道路交通管理處罰條例第八十六條第一項
、罰金罰鍰提高標準條例第一條前段判決如主文。
本案經檢察官黃仁宏到庭執行職務。
中      華      民      國      八十九      年    五    月    三十一    日
                        臺灣新竹地方法院刑事第一庭
                            審判長法      官  賴  淑  敏
                                  法      官  遲  中  慧
                                  法      官  王  銘  勇
右正本證明與原本無異。
                                  書  記  官  張  雲  娥
中      華      民      國      八十九      年    五    月    三十一    日
附錄論罪法條
刑法第二百七十六條第二項
二、從事業務之人，因業務上之過失犯前項之罪者，處五年以下有期徒刑或拘役，得
    併科三千元以下罰金。


司法院資訊處製作；財團法人民間司法改革基金會備份。
